【裁判字號】    97,重訴,809
【裁判日期】    991231
【裁判案由】    損害賠償
【裁判全文】
臺灣臺北地方法院民事判決             97年度重訴字第809號
原      告  本間伊都子
訴訟代理人  林葳蓉
            劉衡慶律師
被      告  林大軒原名林大鈞.
            徐欣怡
            遠東航空股份有限公司
上  一  人
法定代理人  張綱維
            樺壹投資有限公司
            富門管理顧問有限公司
上三人共同
訴訟代理人  劉法正律師
            邵達愷律師
            張東揚律師
上列當事人間請求損害賠償事件，經本院於中華民國99年12月8
日言詞辯論終結，判決如下：
    主  文
原告之訴駁回。
訴訟費用由原告負擔。
    事實及理由
壹、程序方面
  (一)按當事人喪失訴訟能力或法定代理人死亡或其代理權消滅者
    ，訴訟程序在有法定代理人或取得訴訟能力之本人，承受其
    訴訟以前當然停止。又承受訴訟人，於得為承受時，應即為
    承受之聲明。民事訴訟法第170條、175條第1項定有明文。
    原告起訴時之被告之法定代理人為白旭屏，嗣因被告遠東
    航空股份有限公司（下稱遠航公司）經本院以民國98年4月
    30 日以98年度整抗字第1號裁定准予重整，並選任關思屏、
    陳文正、富寓投資股份有限公司為重整人。現被告遠航公司
    之重整人為張綱維、樺壹投資有限公司、富門管理顧問有限
    公司，經於99年12月8日言詞辯論中聲明承受訴訟，核與民
    事訴訟法第176條規定尚無不合，應予准許。
  (二)按裁定重整後，公司之破產、和解、強制執行及因財產關係
    所生之訴訟等程序，當然停止，公司法第294條固有明文。
    至所謂因財產關係所生之訴訟等程序，係指重整債權有關之
    程序而言。依公司法第296條第1項規定，對公司之債權，在
    重整裁定前成立者，為重整債權，該債權非依重整程序不得
    行使權利，最高法院91年度台上字第1121號判決意旨參照。
    查被告遠航公司雖經裁定重整，惟本件係原告請求被告遠航
    公司針對被告林大軒、徐欣怡之侵權行為連帶負損害賠償事
    件，非屬重整債權有關之程序，是本件訴訟程序，應不在當
    然停止之列。是故，本件訴訟程序應不適用公司法第294條
    當然停止之規定，合先敘明。
貳、實體方面：
一、原告起訴主張：被告林大軒（原名林大鈞）、徐欣怡均為被
    告遠航公司之空服員，原告於民國95年6月22日搭乘被告遠
    東航空EF402班機，因被告林大軒、徐欣怡為將訴外人即乘
    客黃麗敏之行李搬至原告座位上方之行李架時，因該行李過
    重，兩人無法承受，致滑落而撞擊原告之左眼及左臉，造成
    原告受有左眼失明及左側後臼齒碎裂等傷害。原告所受之損
    害如下：(一)醫療費用之損失：新臺幣（下同）544,411元；
    (二)交通費用之損失：共計日幣1,067,400元，折合新臺幣為
    303,462元（計算式：1,067,400×0. 2843＝303,462）；(三)
    國際電話費用之損失：共計日幣183,6 50元，折合新臺幣為
    52,212元（計算式：183,650×0.2843＝52,212）；(四)無法
    工作之損失：原告每月本應可得工作收入為日幣650萬元，
    自95年7月起至97年3月間，共計1年8個月無法工作，故請求
    1年8個月無法工作之損失為1,847,950元（計算式：6,500,
    000元×0.28 43＝1,847,950元）；(五)喪失勞動能力之損失
    ：主張每月工作能力減少30%以上，損失約為日幣3,120,0
    00元，折合臺幣為8,870,160元（計算式：31,200,000元×
    0.2843＝8,870,1 60），自95年6月22日本案侵權發生時，
    約為49歲，並計至勞動基準法第54條規定強制退休年齡65歲
    為止，共尚可工作16年，復依年息5％霍夫曼計算法扣除中
    間利息後，計有106,271,925元勞動能力減損之損害（計算
    式：8,870,1 60元×11.0000000＝106,271,925），僅先就
    其中之8,870,1 60元請求之：(六)非財產上損害：1,705,800
    元，上開損害賠償金額合計為13,323, 995元。被告徐欣怡
    曾書立之客艙長報告書中已自承其於搬運行李過程中不慎碰
    觸原告之臉頰，由此可證原告確有因其搬運行李之過失行為
    受有傷害。為此，爰依民法第184條第1項前段、第185條、
    第188條及第195條之規定，請求被告應連帶負侵權行為損害
    賠償責任。並聲明：(一)被告應連帶給付原告11,618,195元，
    及自起訴狀繕本送達翌日起至清償日止，按年息5%計算之利
    息。(二)被告應連帶給付原告1,705,800元之精神慰撫金。(三)
    願供擔保，請准宣告假執行。
二、被告則以：原告對被告林大軒、徐欣怡提起本件傷害之刑事
    告訴業經臺灣臺北地方法院檢察署（下稱北檢）檢察官以98
    年度偵續一字第73號為不起訴處分，雖經原告提起再議，惟
    仍遭臺灣高等法院檢察署（下稱臺高檢）檢察長以99年度上
    聲議字第816號處分書駁回再議聲請，嗣原告再聲請交付審
    判仍遭本院以99年度聲判字第32號裁定駁回其聲請而確定。
    而原告因捏造證據誣陷被告林大軒、徐欣怡而犯有誣告罪，
    亦經北檢經檢察官以99年度偵字第840號提起公訴，並經本
    院以99年度訴字第571號判決原告有罪，而該判決中復認定
    被告林大軒、徐欣怡並無過失，是本件有民事訴訟法第249
    條第2項所稱之法律上顯無理由之情形等語，資為抗辯。並
    聲明：(一)原告之訴及其假執行之聲請均駁回。(二)如受不利判
    決，願供擔保請准宣告免為假執行。
三、兩造不爭執事項：
(一)原告以被告林大軒、徐欣怡涉犯業務過失重傷害罪嫌，向北
    檢提出告訴，經偵查後，於96年7月30日以95年度偵字第
    26488號為不起訴處分，原告不服聲請再議，由臺高檢察長
    以96年度上聲議字第4570號命令發回續查；又經北檢檢察官
    於民國97年8月25日以97年度調偵字第5891號為不起訴處分
    後，原告不服聲請再議，由臺高檢檢察長以97年度上聲議字
    第6489號命令發回續查；再經北檢檢察官於民國98年12 月
    21日以98年度偵續一字第73號為不起訴處分後，原告不服，
    復聲請再議，嗣經臺高檢檢察長於99年1月27日以99年度上
    聲議字第816號認再議為無理由而駁回再議之聲請後，原告
    再具狀向本院聲請交付審判，嗣經本院以99年度聲判字第32
    號裁定駁回確定。
(二)原告因涉嫌誣告被告林大軒、徐欣怡業務過失傷害而提起前
    開告訴，及於前揭過失傷害案件偵查中偽證，經北檢檢察官
    以99年度偵字第840號提起公訴，並經本院以99年度訴字第
    571 號判決判判處犯誣告罪部分有期徒刑1年6月，減為有期
    徒刑9月；犯偽證罪部分有期徒刑8月，減為有期徒刑4月；
    應執行有期徒刑1年。
四、得心證之理由：本件原告主張因被告林大軒、徐欣怡為因搬
    運行裡時，不慎滑落而撞擊原告之左眼及左臉，造成原告受
    有左眼失明及左側後臼齒碎裂等傷害之侵權事由請求被告連
    帶負損害賠償責任，被告則以原告係虛構事實為抗辯。而按
    侵權行為所發生之損害賠償請求權，以有故意或過失不法侵
    害他人權利為其成立要件。則本件首應審究者為是否確有原
    告主張之過失傷害之侵權事實發生?茲敘述如下：
(一)按民法第184條第1項前段規定侵權行為以故意或過失不法侵
    害他人之權利為成立要件，故主張對造應負侵權行為責任者
    ，應就對造之侵權行為之事實負舉證責任。查原告主張前揭
    侵權行為事實，為被告所否認，自應由原告就其主張之侵權
    行為事實負舉證責任。原告固據提出其至日本李眼醫院及通
    口齒科醫院之診斷證明書、95年7月間起至97年3月間止至日
    本石井醫院、李眼科醫院、天理醫學院、行岡醫院、通口齒
    科醫院、天神橋東整骨治療院、濟生會中津醫院、醫科藥局
    及台灣李眼科醫院、高雄榮民總醫院、黃耆中醫診所之醫療
    費用收據影本，及遠航公司客艙長報告、其於97年6月29日
    與遠航公司之協談紀錄、葉哲菁包3600元紅包與原告之照片
    、原證九之李錦輝醫師之診斷證明、轉診單及其他診斷證明
    、內政部警政署之工作紀錄簿、原證十、原證十八之就醫證
    明為證。然查：
  1.原告提出之其至日本李眼醫院及通口齒科醫院之診斷證明書
    、95年7月間起至97年3月間止至日本石井醫院、李眼科醫院
    、天理醫學院、行岡醫院、通口齒科醫院、天神橋東整骨治
    療院、濟生會中津醫院、醫科藥局及台灣李眼科醫院、高雄
    榮民總醫院、黃耆中醫診所之醫療費用收據及原證十、原證
    十八之就醫證明所開立之時間與原告主張侵權行為事實發生
    時間95年6月22日相隔非近，尚無法證明原告所主張之侵權
    事實。
  2.又原告雖提出之其於97年6月29日與遠航公司之協談紀錄、
    原證十五之紀錄、葉哲菁包3600元紅包與原告之照片、遠航
    公司客艙長報告為據。而依該客艙長報告二份以觀，分別載
    明：「本班次於登機完畢後，職發現1F和1D的日籍客人面前
    堆滿了行李，立即與1La組員協助放置，職於過程中不慎輕
    觸1D的臉頰，職立即致歉，並詢問有無不適，客人微笑答
    OK...」、「1.本班次於登機完畢後，發現1D、1E、1F座位
    前堆放了行李（第一排前方是不可以放置行李的）2.職先行
    幫1F的客人拿出，長30、寬20、高20。3.於過程中聽到1D的
    客人ㄛ的一聲，職基於服務的理念，趕緊關懷1D客人，並詢
    問有無不適，1D的客人以微笑回應職OK、OK...6.直到本間
    小姐離機，並無其它反應，並愉快的下飛機」等內容，惟該
    客艙長報告，並未敘及被告林大軒、徐欣怡遞送行李過程中
    有行李滑落而撞傷被告之情事。復依原告提供之95年6月29
    日協談紀錄，遠航公司人員葉哲菁雖確曾表示：「這個要持
    續追蹤治療...當然該我們負責的，他在日本的費用...我們
    不可能推卸責任」等語，惟葉哲菁並非在該班機上親自見聞
    本件事發經過之人，況觀諸該協談紀錄，葉哲菁談話全文為
    ：「可以啊...沒關係...如果今天我們臺灣的醫生，如果跟
    我們說，妳這個要持續追蹤治療...還是怎樣...對嗎？當然
    該我們負責的，他在日本的費用，我遠東法務在這邊，隨時
    可以...我們不可能推卸責任...」等語，顯見葉哲菁所稱應
    由遠航公司負責，係以經醫學檢驗結果確認告訴人有其所指
    稱之傷害，且該傷害係由遠航公司人員所造成為前提，尚難
    以此認原告之眼睛受傷係遭行李所造成等情。況參以證人即
    遠東航空公司法務單嘉鈴於偵訊時亦證稱：「（問：單小姐
    在6月29日協調會有無在場？）有。（問：協調會當時有無
    作出賠償？）我們當時因為還沒查出責任歸屬，討論到賠償
    時，並沒作討論，要先確認責任，本來有講到簽和解書，但
    責任歸屬不明，因此要求告訴人去醫院做檢查，葉小姐就帶
    告訴人去高雄長庚檢查。...（問：公司有無承諾協助告訴
    人請領旅客意外險理賠？）我們有跟她說先確認公司經法院
    或公司與告訴人達成協議有責任後，才會提出理賠申請。（
    問：有無其他補充？）6月29日我在場，但葉小姐沒跟被告
    做訪談，她是做客服及申訴部份」等語自明，此有本院調取
    北檢97 年度偵續字第20號卷第40至41頁可稽。又據前開紀
    錄所載告訴外人即原告胞姐林葳蓉與遠航高雄公關（白衣女
    子）之對話顯示：「『伊都子大姐：也很不小心阿...兩個
    人抬一件行李也可以抬到去撞客人的臉...』『高雄公關（
    白衣女子）：說好了那件行李實在太大了...他連那個塞都
    塞不進去...』『伊都子大姐：塞不住就往前面移嘛...』『
    高雄公關（白衣女子）：才會...才會掉下來...』『伊都子
    大姐：你們塞不住本來就要往前艙移...』『高雄公關（白
    衣女子）：他們說客滿了都塞不進去...』『伊都子大姐：
    前艙移...這個有可能...但是你...你說你抬不上去就不要
    勉強...』『高雄公關（白衣女子）：對...這個他們也要檢
    討啦...』」等語，由上述對話可知該遠航公司人員（即告
    訴人所稱之「白衣女子」）僅係就訴外人林葳蓉之抱怨予以
    回應、安撫，此乃現代企業客服人員常用之話術，其目的僅
    是為維持企業負責任、重視客戶意見之形象，實與最終責任
    歸屬之認定無涉。另原證十五之紀錄亦僅有遠航公司表示已
    有注意原告之體檢報告等情，綜上所述，實無從據以認定被
    告徐欣怡、林大鈞有過失傷害之侵權行為。
  3.另原告提出之李錦輝醫師之診斷證明部分，經證人李錦輝醫
    師於本院99年度訴字第571號審理時證稱：「（問：請說明
    95年6月24日被告到你診所問診之情形。）...她說她的眼睛
    被包包打到要檢查...故我很謹慎的檢查看她的眼睛有無問
    題，但是診斷出來後大體上沒看到傷口，惟還是檢查其他的
    地方看有無受到傷害，我有用電腦檢查被告的視力，被告的
    視力不是很好，後又放大被告的瞳孔，發現他的瞳孔有水腫
    ...因為她說她受傷了，所以我一直想要從她所言受傷之處
    找看看有無傷口，可是當時並沒有找到，我擔心我是不是沒
    有發現，所以我用各種方式檢查被告有無受傷之處，故我放
    大被告瞳孔，發現有水腫，其他地方則沒有發現與被告所述
    一致的傷口。（問：依你所述，你沒有發現被告外觀上的傷
    口時，你繼續做的檢查目的為何？）因為當時被告她說被包
    包打到，所以我聽起來應該是有一點點醫療糾紛的味道在，
    故我非常謹慎，不偏不倚，被告說她受傷但是我不確定，我
    在被告的頭部找不到傷口，在他的神經找不到有麻痺，測試
    後發現被告左眼視力不好，故放大被告瞳孔希望找出視力不
    好的原因，後來作眼底檢查時發現被告左眼底黃斑部水腫。
    ...（問：在被告跟你說明眼睛受傷的情形，你卻又無法發
    現被告所述屬實，這時你為何選擇去榮總的吳醫師轉診？）
    我選擇榮總最大的原因是它是醫學中心也有精密的醫學儀器
    ，這樣可以作客觀的檢查。（提示97年偵續第20號卷(三)32
    -33頁問：你在檢察署作證時證稱：有吳醫師寫的診斷書，
    『希望排除視網膜靜脈阻塞或berlim（眼球受重力影響導致
    視覺細胞脫落）』，吳醫師的斷語是何意思？）這意思是說
    ，連吳醫師與我一樣都無法判斷水腫是如何引起的，到底是
    靜脈阻塞或是berlim即是受重力導致影響視力，吳醫師也無
    法判斷。（問：筆錄記載張律師問：告訴人有無可能中心視
    網膜膜炎造成黃斑性水腫。李答：依我就告訴人眼球觀察，
    他的出血和水腫位置，應是外傷引起的，你當時是這樣證述
    的，有何意見？）我記得我當時是站著回答，我習慣看著對
    方的眼睛回答，故沒有特別注意看螢幕，我有無回答這句話
    我記不清楚。根據我專業我應該不可能在檢察署作證回答說
    這個水腫應該是外傷引起，因當時我欠缺非常精密的儀器作
    檢查。...（問：你作證時回答說從被告主述及我診察結果
    ，應該是外物重擊結果造成，有何意見？）從被告的主訴裡
    面，我會想到是被外物打到引起的，但是我不敢確定，故須
    眼底攝影來判斷」等語（詳前開刑事卷第255-257頁）。而
    證人即95年6月29日為被告診治之高雄長庚醫院醫師鄭力升
    ，亦於本院該刑事案件審理時結證稱：「（提示98年偵續(
    一)73卷92頁眼科初診病人問診表問：為何眼科初診病人問
    診表的左邊上方，會以英文記載『左眼球挫傷以及一星期前
    被行李撞到』？）我們在看診時會請病人說這次來看診原因
    為何，這是病人告知的內容...（問：你能否確認被告的眼
    睛所受傷害是行李之類的重物撞擊所致？如果不行，原因為
    何？）我們只有看到黃斑部水腫的症狀，至於何原因造成的
    我們無法得知。...（問：你當時有無觀察到被告的眼睛有
    行李撞擊到的外傷傷痕？）我現在是不記得，就病歷上記載
    來看，有看到的是被告的結膜相對比較紅一些些，其餘沒有
    記載...（問：你作為醫生外觀上有看到眼球外傷的話，是
    否應該要記載在會診表裡面？）應該。（提示眼科初診問診
    表左下方英文問：左下方蓋章旁的英文是寫什麼？）一、黃
    斑部水腫，疑似是外傷性黃斑部病變。二、疑似與年紀有關
    的黃斑部退化。...（問：你提到當時看診時發現被告的左
    眼有黃斑部水腫及出血，出血的情形是外力造成或者也有可
    能身體自己的病變才造成的狀況？）對，兩者都有可能。（
    問：你為被告看診時，有無發現被告的左眼外觀上有什麼樣
    的異常？）病歷上沒有特別記載。（問：病歷上沒有特別記
    載，依你的醫療業務習慣，是指有看到或是沒有看到？）依
    我的業務習慣的話...沒有記載可能就是那時沒有看到。...
    （問：如果黃斑部病變，我一隻眼睛是正常，另一隻是從
    0.05降到0.01，黃斑部老人病變是否會有此現象？）黃斑部
    病變有很多種，有些是單眼，有些是雙眼，所以兩眼視力有
    差距不是不可能的事情。（問：所以因為年齡因素所造成的
    ，也不是不可能的？）對」（詳前開刑事卷第222-225頁）
    。此均經本院調取前開本院99年度訴字第571號刑事卷宗可
    參。綜此，李錦輝眼科診所開立之診斷證明書與轉診單雖均
    載明被告在95年6月間就診時，確有左眼睛黃斑部病變之情
    況，但有關外傷等語，乃依原告在就診時原告主訴所為之記
    載，尚非醫師本於專業之判斷，並不能排除係因自身疾病或
    年齡因素所造成。況95年6月24、29日為原告看診之證人李
    錦輝、鄭力升既未發現原告有何外傷傷痕，自不能因原告有
    左眼黃斑部病變，即謂原告在95年6月22日搭機之際有遭受
    重物碰撞臉部而致眼睛受傷之情事。
  4.至原告所舉內政部警政署之工作紀錄簿，經本院於前開刑事
    案件函詢該局，該局覆表示原告並無正式報案，僅於95年7
    月16日委由其姐代理向該局提出備案，此有99年6月28日該
    局99年6月28日航警高三字第0990003417號函在卷可佐（前
    開刑事卷第111-112頁），則原告如於95年6月22日確有因徐
    欣怡、林大鈞之過失行為致受傷之情事，怎可能延至95 年7
    月16日始提出備案。況原告主張之侵權行為事實，前以被告
    林大軒、徐欣怡涉犯業務過失重傷害罪嫌，向北檢提出告訴
    ，經偵查後，於96年7月30日以95年度偵字第26488號為不起
    訴處分，原告不服聲請再議，由臺高檢檢察長以96年度上聲
    議字第4570號命令發回續查；又經北檢檢察官於民國97 年8
    月25日以97年度調偵字第5891號為不起訴處分後，原告不服
    聲請再議，由臺高檢檢察長以97年度上聲議字第6489號命令
    發回續查；再經北檢檢察官於民國98年12月21日以98年度偵
    續一字第73號為不起訴處分後，原告不服，復聲請再議，嗣
    經臺高檢檢察長於99年1月27日以99年度上聲議字第816 號
    認再議為無理由而駁回再議之聲請後，原告再具狀向本院聲
    請交付審判，嗣經本院以99年度聲判字第32號裁定駁回確定
    。甚至，因原告涉嫌誣告被告林大軒、徐欣怡業務過失傷害
    而提起前開告訴，及於前揭過失傷害案件偵查中偽證，經北
    檢檢察官以99年度偵字第840號提起公訴，並經本院以99年
    度訴字第571號判決判判處犯誣告罪部分有期徒刑1年6月，
    減為有期徒刑9月；犯偽證罪部分有期徒刑8月，減為有期徒
    刑4月；應執行有期徒刑1年。此均經本院調取前開卷宗查閱
    屬實。準此，本件原告主張被告有侵權行為之事實，其舉證
    實不足以證明，應甚明確。
  5.至原告雖於本院99年12月8日言詞辯論時以前開刑事案件，
    均係以原告於侵權行為時所搭乘之班機係401號班機，而據
    以傳喚機上乘客，然原告實係搭乘402號班機，是以，該等
    乘客所為之證詞，不足以作為證據云云為主張。然本件原告
    舉證被告應負侵權行為責任，其所為之舉證已不足以證明，
    如前所述，則其所為之此項主張，不足以影響本件判決之結
    果，併此敘明。
(二)從而，原告依侵權行為之法則，請求被告應連帶負侵權行為
    損害賠償責任。並聲明：(一)被告應連帶給付原告11,618,195
    元，及自起訴狀繕本送達翌日起至清償日止，按年息5%計算
    之利息。(二)被告應連帶給付原告1,705,800元之精神慰撫金
    ，為無理由，應予駁回。原告之訴既經駁回，其假執行之聲
    請已失所附麗，應併予駁回。
五、本件事證已臻明確，兩造其餘之攻擊防禦方法及舉證，經本
    院審酌後，認均不足以影響本判決之結果，毋庸一一論列，
    併此敘明。
六、據上論結，本件原告之訴為無理由，依民事訴訟法第78條，
    判決如主文。
中    華    民    國    99    年    12    月    31    日
                  民事第五庭    法  官  羅月君
以上正本係照原本作成
如對本判決上訴，須於判決送達後20日內向本院提出上訴狀。如
委任律師提起上訴者，應一併繳納上訴審裁判費。
中    華    民    國    99    年    12    月    31    日
                                書記官  王文心

司法院資訊處製作；財團法人民間司法改革基金會備份。
